【裁判字號】    90,上易,390
【裁判日期】    900409
【裁判案由】    侵占
【裁判全文】
臺灣高等法院臺南分院刑事判決              九十年度上易字第三九號     Ｃ
      上  訴  人
      即  被  告  乙  ○  ○
      選任辯護人  李  興  宣
右上訴人因侵占案件，不服臺灣臺南地方法院八十九年度易字第二八八○號，中華民
國八十九年十二月二十七日第一審判決（起訴案號：臺灣臺南地方法院檢察署八十九
年度營偵字第四四五號），提起上訴，本院判決如左：
      主      文
原判決撤銷。
乙○○意圖為自己不法之所有，而侵占業務上所持有之物，處有期徒刑陸月，如易科
罰金以參百元折算壹日，緩刑參年。
      事      實
一、乙○○與甲○○係台中縣大里市○○里○○路○段四七七號一樓寶湲百貨商行之
    合夥人，雙方並約定，由甲○○任負責人，乙○○則負責實際經營並管理及持有
    該商行之收支帳款。詎乙○○竟意圖為自己不法之所有，於民國（下同）八十八
    年九月十七日，當日實際僅支出新台幣（下同）一萬二千元購買壓克力擋板，乙
    ○○卻故意在其業務上所掌管登錄之現金簿上虛偽登載帳款餘額僅剩一百一十萬
    九千六百二十四元（當日帳款餘額因前開支出一萬二千元，應尚存一百二十一萬
    七千六百二十四元，惟被告卻減支出拾貳萬元），並將其間之差額十萬八千元，
    自行侵占入己花用，並損害其等合夥之寶湲百貨商行及甲○○。嗣於八十八年十
    月間經甲○○查帳後，始查知上情。
二、案經甲○○訴請台灣台南地方法院檢察署檢察官偵查起訴。
      理      由
一、訊據被告乙○○固不否認伊曾於右揭時地擔任寶湲百貨商行之合夥人，並負責管
    理商行之收支帳款及登錄等事實，但矢口否認有何侵占商行帳款之情事，並辯稱
    ：伊係無心記錄錯誤，且告訴人甲○○當時有核閱過帳簿，都沒有表示異議，只
    是嗣後伊與告訴人拆夥後，由告訴人自己獨立經營寶湲百貨商行，但告訴人經營
    不善導致賠錢，遂怪罪伊事先拆夥因而藉故告伊，然伊如有前開犯行，又何以不
    湮滅證據以銷毀現金簿，卻反而將現金簿找出來交給告訴人之理？再者，伊嗣後
    為息事寧人才簽署面額十萬八千元之本票交給告訴人，只是到了約定還款日期，
    告訴人沒有和解誠意，故伊無意還款，但伊確無不法所有意圖云云。
二、惟查：
（一）右揭事實，業據告訴人甲○○指訴綦詳，並補稱：伊於八十八年十月間即已發
      覺被告侵占帳款情事，遂要求被告還錢，但被告經常藉故拖延，之後才簽署十
      萬八千元之本票給伊，並要求本票屆期時在派出所內還錢，以求人證，但屆期
      時被告沒有還錢，還口出惡言，伊十分生氣才至地檢署申告其犯行，然被告迄
      今均無意返還其侵占款項十萬八千元予伊等語（見原審卷第十四頁），且依告
      訴人提出並為被告所不爭之現金簿上，亦在「支出金額」欄內記載八十八年九
      月十七日支出壓克力擋板現金一萬二千元，然在該項支出款後方之「餘額」欄
      內，總帳款卻從原本之一百二十二萬九千六百二十四元，銳減為一百一十萬九
      千六百二十四元，足見因前開壓克力擋板之支出而減少了十二萬元（參偵查卷
      第十二頁），應可認定。
（二）至被告辯稱：伊係無心記錄錯誤等情，然本件如係因現金簿登載失誤所致，則
      依常情通常在「支出金額」欄下比較可能會發生誤載情事（即增減尾數之零頭
      ），而不太可能僅發生在「餘額」欄內之總額項下（亦即通常因支出金額記載
      錯誤，才會接連導致餘額記載錯誤），況且，既然商行實際上並未支出超過一
      萬二千元之款項予壓克力擋板之廠商，則總帳款理當應尚有一百二十一萬七千
      六百二十四元之餘額，並非被告所登載之一百一十萬九千六百二十四元，且該
      商行支出筆數不多，此等登載之錯誤，亦很容易在當日結餘清算或是在下面一
      筆帳款登載時查覺，乃被告卻恍若未見，仍逕自以前開登載之一百一十萬九千
      六百二十四元餘額，作為下面一筆帳款支出之登載基礎，嗣後又於八十八年九
      月十九日逕自於現金簿上記載自己從帳款中拿取退股金三十萬元，並就其所登
      載之帳款餘額二萬一千六百二十四元移交予告訴人，設若被告並無侵占前揭帳
      款之情事，又何以該十萬八千元之差額竟如此憑空消失而未曾轉交予告訴人？
      亦與常情有悖。
    綜上各情相互參酌，被告前揭辯解要屬事後卸責之詞，洵無足取。本件事證已臻
    明確，被告犯行堪以認定，其請求傳訊證人蔡欣庭核無必要。
二、按被告乙○○係寶湲百貨商行之合夥人，因業務關係而負責該商行出入帳款之登
    簿並持有該商行之收支帳款，詎被告竟意圖為自己不法之所有，而假記帳之便，
    故意在其業務上所掌管登錄之現金簿上不實登載帳款餘額僅剩一百一十萬九千六
    百二十四元（當日帳款餘額因前開支出一萬二千元，應尚存一百二十一萬七千六
    百二十四元，惟被告卻減支出拾貳萬元），並將持有其間之差額十萬八千元侵占
    入己，自足生損害其等合夥之寶湲百貨商行及甲○○，是核其所為，係犯刑法第
    二百十五條業務上登載不實罪及第三百三十六條第二項之業務侵占罪，兩罪間有
    方法結果之牽連關係，從一重之業務侵占置處斷。原審因認被告該部分犯行罪證
    明確，予以論科固非無見，惟查被告另犯刑法第二百十五條業務登載不實罪，原
    審就此疏未論及，自有違誤，被告上訴意旨否認犯罪，徒陳詞指摘原判決不當，
    雖無可取，然原判決既有可議，自應由本院將原判決撤銷改判。爰審酌被告之犯
    罪動機、目的、手段及對告訴人所生之損害，雖因告訴人擬兩人間合夥關係一併
    協商解決致迄未能與告訴人達成和解償付損失，惟被告於本院審理中表示願將十
    萬八千元賠償告訴人等一切情狀，量處有期徒刑陸月。按中華民國九十年一月四
    日修正，同年月十日經總統公布施行之刑法第四十一條規定：「犯最重本刑為五
    年以下有期徒刑之罪，而受六月以下有期徒刑或拘役之宣告，因身體、教育、職
    業或家庭之關係或因其他正當事由，執行顯有困難者，得以一元以上三元以下折
    算一日，易科罰金。但確因不執行所宣告之刑，難收矯正之效或難以維持法秩序
    者，不在此限。」；同法施行法第三條之一規定：「刑法第四十一條之規定於修
    正施行前，已裁判確定之處罰，未執行或執行未完畢者，亦適用之。」「未諭知
    得易科罰金之折算標準者，亦同。」故並諭知易科罰金之折算標準。又被告素行
    良好，前此未曾受有期徒刑以上刑之宣告，有本院被告全國前案紀錄表可稽，其
    因一時失慮，偶罹刑典，事後已坦承犯行，深具悔意，雖未與被害人達成和解，
    惟侵占款項已返還被害人，有匯款收據影本在卷可稽，經此刑之宣告後，應知警
    惕，而無再犯之虞，本院因認暫不執行其刑為適當，併予以宣告緩刑參年，以勵
    自新。
據上論斷，應依刑事訴訟法第三百六十九條第一項前段、第三百六十四條、第二百九
十九條第一項前段，刑法第二百十五條、第三百三十六條第二項、第五十五條、第七
十四條第一款，修正後刑法第四十一條，修正後刑法施行法第三條之一，罰金罰鍰提
高標準條例第一條前段、第二條，裁定如主文。
本案經檢察官王碧霞到庭執行職務。
中    華    民    國      九十      年      四      月      九          日
                                  臺灣高等法院臺南分院刑事第四庭
                                      審判長法官  陳    義    仲
                    法官  徐    財    福
                                            法官  宋    明    蒼
右正本證明與原本無異。
不得上訴。
                                      法院書記官  余    素    美
中    華    民    國      九十      年      四      月     十           日
附錄法條：
刑法第三百三十六條第二項：對於業務上所持有之物，犯前條第一項之罪者，處六月
                          以上五年以下有期徒刑，得併科三千元以下罰金。


司法院資訊處製作；財團法人民間司法改革基金會備份。
